【裁判字號】    95,台上,1900
【裁判日期】    950824
【裁判案由】    撤銷贈與行為等
【裁判全文】
最高法院民事判決            九十五年度台上字第一九００號
    上  訴  人  台灣土地銀行股份有限公司
    法定代理人  丙○○
    訴訟代理人  楊進興律師
    被 上訴 人  甲○○
                乙○○
上列當事人間請求撤銷贈與行為等事件，上訴人對於中華民國九
十四年十月二十五日台灣高等法院第二審判決（九十四年度上字
第一九七號），提起上訴，本院判決如下：
    主  文
原判決廢棄，發回台灣高等法院。
    理  由
本件原審將第一審所為撤銷被上訴人間就坐落台北市○○區○○
段一小段二二０地號面積二五四平方公尺、二二０之一地號面積
十一平方公尺土地，應有部分均各五００分之二十六，及其地上
建物即門牌號碼台北市○○區○○路四段四０號二樓應有部分二
分之一（下稱系爭不動產）所為贈與行為及移轉所有權行為，並
命被上訴人乙○○塗銷系爭不動產於民國八十八年五月二十七日
所為之所有權移轉登記之判決廢棄，改判駁回上訴人之訴，無非
以：訴外人群林貿易股份有限公司（下稱群林公司）邀同被上訴
人甲○○及訴外人詹文斌、廖勉、詹文祥為連帶保證人，於八十
六年十二月十七日向上訴人借款新台幣（下同）一百八十萬元及
七百二十萬元，其本金及自八十八年二月十七日起之利息，未依
約償還。上訴人對被上訴人甲○○及群林公司、其他連帶保證人
聲請核發支付命令，取得執行名義，聲請台灣基隆地方法院（下
稱基隆地院）強制執行無效果後核發債權憑證。被上訴人甲○○
於八十八年五月十一日將系爭不動產贈與予被上訴人乙○○，並
辦妥所有權移轉登記完竣，被上訴人甲○○已無其他財產可供清
償，致有害及上訴人之債權，上開贈與及移轉登記之法律行為，
屬民法第二百四十四條第一項之詐害債權行為。按債務人所為之
無償行為，有害及債權者，債權人固得聲請法院撤銷之，但自債
權人知有撤銷原因時起，一年間不行使，或自行為時起，經過十
年而消滅，民法第二百四十五條定有明文。查上訴人自承其於八
十八年八月間取得執行名義後，曾向稅捐單位申請上訴人之財產
資料，當時歸戶財產查詢清單，尚記載被上訴人甲○○擁有系爭
不動產，並提出歸戶財產查詢清單影本為證，足見上訴人當時知
悉被上訴人甲○○曾擁有系爭不動產。上訴人於基隆地院八十八
年度執字第四二０一號清償債務事件（下稱系爭執行事件），對
被上訴人甲○○等人強制執行，基隆地院命上訴人查報債務人甲
○○可供執行之財產時，未據上訴人查報，而於九十年五月十日
核發債權憑證，其上記載：因拍賣無實益，又查無債務人其它可
供執行財產，致未能執行。上訴人於九十年五月十六日收受該債
權憑證後，已知悉被上訴人甲○○已無其他財產，及系爭不動產
已不在被上訴人甲○○名下。上訴人為專業銀行，設有法務人員
，經常聲請強制執行，並申請土地、建物登記謄本、歸戶財產查
詢清單，了解債務人之財產狀況。除系爭執行事件外，上訴人尚
以基隆地院九十年度執字第二八一四號清償債務事件，就被上訴
人甲○○於信用合作社、郵局之存款為執行，足徵上訴人具有查
出並執行被上訴人甲○○財產之能力，而其對系爭不動產迄未為
本案執行，亦足佐證上訴人已調查並知悉系爭不動產移轉之事實
。則上訴人遲至九十三年四月一日始提起本件訴訟，已逾一年除
斥期間。上訴人於九十二年六月十六日申請系爭不動產登記簿謄
本，僅足證明上訴人於其時已知悉被上訴人有為詐害行為，卻不
足證明上訴人於該日之前不知該詐害行為。關於上訴人於八十八
年五月十一日起至九十三年四月一日止，有無申請系爭不動產之
登記簿謄本，因已逾一年之保存年限，地政事務所無法提供相關
資料，然依前開證據，堪認定上訴人於九十年五月十六日已知悉
被上訴人甲○○有害及債權之事實。則上訴人依民法第二百四十
四條第一項、第四項規定，請求撤銷被上訴人間就系爭不動產所
為之贈與行為及移轉所有權行為；並被上訴人乙○○塗銷所有權
移轉登記，不應准許等詞，為其判斷之基礎。
按法院依調查證據之結果，雖得依自由心證，判斷事實之真偽，
但其所為之判斷如與經驗法則不符時，即屬於法有違。查本件原
審係以上訴人於八十八年間取得執行名義後，即向稅捐單位取得
被上訴人甲○○有系爭不動產之歸戶財產查詢清單，而系爭執行
事件執行法院命上訴人查報債務人即被上訴人甲○○可供執行之
財產，上訴人未查報，並於於九十年五月十六日收受執行法院核
發記載：因拍賣無實益，又查無債務人其它可供執行財產，致未
能執行字樣之債權憑證；上訴人為專業銀行，於另件清償債務強
制執行事件，查出並執行被上訴人甲○○之信用合作社、郵局之
存款等情，為其認定上訴人於九十年五月十六日已知悉被上訴人
甲○○已無其他財產，及系爭不動產已不在被上訴人甲○○名下
事實之張本。上訴人查得被上訴人甲○○歸戶財產查詢清單，固
可認上訴人彼時知悉被上訴人甲○○有系爭不動產之財產；然上
訴人於執行法院命其查報被上訴人甲○○可供執行之財產而未查
報乙節，不過係上訴人明知被上訴人甲○○有系爭不動產可供執
行，而故意不為聲報或怠於聲報而已。是僅憑上訴人未據查報及
執行法院核發之債權憑證上記載，尚無從判斷上訴人已知悉被上
訴人甲○○有將系爭不動產無償贈與他人之詐害行為，原審竟憑
以認定上訴人已知悉被上訴人甲○○有詐害其債權之情事，不免
疏率，亦與經驗法則有違。其次，上訴人於原審即主張：伊雖向
稅捐機關查詢財產資料發現系爭不動產，在當時之不動產行情狀
況，顯難期能順利處分，故為加速處理逾期放款，取得債權憑證
辦理轉銷帳，伊乃先行執行其他財產並換發債權憑證結案，俟市
場情況再行決定聲請執行系爭不動產之時機，嗣於九十二年六月
十六日欲執行系爭不動產，於當日向地政機關聲請系爭不動產之
土地與建物謄本時，始發現系爭不動產遭被上訴人甲○○於於八
十八年五月十一日以無償方式贈與被上訴人乙○○，伊並速聲請
假處分強制執行云云，原審雖向台北市古亭地政事務所函查關於
上訴人於八十八年五月十一日起至九十三年四月一日止，有無申
請系爭不動產之登記謄本，因已逾一年之保存年限，地政機關無
法提供相關資料，惟上訴人上開主張是否全無可採？不無研酌之
餘地。原審對此上訴人重要之攻擊方法恝置不論，於法亦有未合
。上訴論旨，指摘原判決為不當，聲明廢棄，非無理由。
據上論結，本件上訴為有理由。依民事訴訟法第四百七十七條第
一項、第四百七十八條第二項，判決如主文。
中    華    民    國  九十五  年    八    月  二十四  日
                      最高法院民事第六庭
                          審判長法官  許  朝  雄
                                法官  謝  正  勝
                                法官  鄭  玉  山
                                法官  吳  麗  女
                                法官  袁  靜  文
      本件正本證明與原本無異
                                      書  記  官
中    華    民    國  九十五  年    九    月    七    日
                                                    ｍ


司法院資訊處製作；財團法人民間司法改革基金會備份。
